【裁判字號】    95,上訴,3574
【裁判日期】    951025
【裁判案由】    殺人未遂等
【裁判全文】
臺灣高等法院刑事判決                95年度上訴字第3574號
上  訴  人  臺灣士林地方法院檢察署檢察官
被      告  甲○○
選任辯護人  劉承斌律師
            李基益律師
            謝思賢律師
上列上訴人因被告殺人未遂等案件，不服臺灣士林地方法院95年
度訴緝字第10號，中華民國95年6月30 日第一審判決（起訴案號
：臺灣臺北地方法院士林分院檢察處73年度偵字第671 號），提
起上訴，本院判決如下：
    主  文
上訴駁回。
    理  由
一、公訴意旨略以：被告甲○○及謝進同（業經判處有期徒刑5
    年確定）為楊甘露之債權人。緣於民國73年8月9日下午2 時
    40分許，被告甲○○及謝進同未經允許，共同無故侵入位於
    臺北市○○區○○街90號之永順大理石公司地下室，向正在
    工作之楊甘露討債，適為該公司負責人乙○○所阻，謝進同
    、甲○○2 人即與翁某吵架，該公司工人李獻瑞上前勸架。
    被告甲○○及謝進同竟心生氣憤，而萌殺意，外出數分鐘後
    與其他6位不詳姓名年籍之人共同商議前來，該6位不詳姓名
    年籍之人在該公司門口把風，而被告甲○○及謝進同則分持
    武士刀進入地下室，基於概括之犯意，一見李獻瑞面向牆壁
    工作時，先由謝進同出手持武士刀砍李獻瑞手臂，見李某逃
    避後，再至1樓找尋乙○○，2人一見翁某，即同時持刀砍殺
    其頭、手部，並喊殺死，致李獻瑞右上臂穿刺傷、右脛骨骨
    折，乙○○右上臂前臂及手背多處裂傷，合併肌肉、肌腱及
    神經斷裂，右掌骨開放性骨折，頭皮裂傷2 處。經即時送醫
    診治，始倖免於難，而謝、邱2 人則逃逸他處。因認被告甲
    ○○涉犯刑法第306條侵入住宅罪及同法第271第1項、第2項
    殺人未遂罪及槍砲彈藥刀械管制條例第13條第3款之罪嫌。
二、公訴人認被告甲○○涉有侵入住宅及殺人未遂等犯行，無非
    係以證人楊甘露於警詢時之證述及證人乙○○、李獻瑞於警
    詢、偵查之證述為據，認被告甲○○確於案發當日與謝進同
    共同無故侵入乙○○經營之永順大理石公司，並持刀欲殺害
    李獻瑞及乙○○未果，且依告訴人及被害人卷附之馬偕紀念
    醫院診字第262 號甲種診斷證明書及臺北市立中興醫院門字
    第563805號診斷書所載乙○○、李獻瑞之傷勢，被告甲○○
    、謝進同於殺傷時口喊殺死，足徵被告甲○○確有殺人之故
    意等情，執為論據。
三、訊據被告甲○○堅詞否認有何侵入住宅及殺人未遂之犯行，
    於原審辯稱：伊當日雖有到上開永順大理石公司找楊甘露，
    但到該公司時看見有人在爭吵後隨即離去，伊並不認識謝進
    同，絕無侵入永順大理石公司及與謝進同共同持武士刀殺害
    乙○○及李獻瑞未遂之情等語。於本院辯稱：我只認識楊甘
    露一個人，他是我當兵時候認識的，事情太久了我不記得有
    無去現場，我不認識謝進同，被害人被殺傷的事情我完全不
    知道，我沒有殺人，我不知道發生何事等語（見本院95年10
    月11日審判程序筆錄）。
四、按刑事訴訟法第159條第1項規定：「被告以外之人於審判外
    之言詞或書面陳述，除法律有規定者外，不得作為證據。」
    第159條之2規定：「被告以外之人於檢察事務官、司法警察
    官或司法警察調查中所為之陳述，與審判中不符時，其先前
    之陳述具有較可信之特別情況，且為證明犯罪事實存否所必
    要者，得為證據。」經查本件證人乙○○於警詢之證述核與
    其事後於偵查、原審交互詰問之證述均無何不符，且查無證
    人乙○○於警詢中有被不法取供之情事，被告選任辯護人亦
    於其刑事辯護狀引用證人乙○○警詢中之證述為辯解，足見
    證人乙○○之警詢筆錄應得為證據而具有證據能力，合先說
    明。
五、又按犯罪事實應依證據認定之，無證據不得認定犯罪事實，
    又不能證明被告犯罪者，應諭知無罪之判決，刑事訴訟法第
    154條第2項、第301條第1項分別定有明文。次按認定不利於
    被告之事實，須依積極證據，苟積極證據不足為不利於被告
    事實之認定時，即應為有利於被告之認定，更不必有何有利
    之證據; 認定犯罪事實應依證據，為刑事訴訟法所明定，故
    被告否認犯罪事實所持之辯解，縱屬不能成立，仍非有積極
    證據足以證明其犯罪行為，不能遽為有罪之認定，有最高法
    院30年上字第816號判例及30年上字第1831 號判例可資參照
    。
六、經查：
（一）證人即被害人乙○○於警詢時證稱：73年8月9日下午2 時
      30分許，因楊甘露欠歹徒金錢，歹徒到伊工廠討債，伊勸
      歹徒下班再來，歹徒離開後就叫數位歹徒分別持武士刀殺
      伊頭、手肘等處。伊不知道歹徒姓名，歹徒大約有5、6位
      等語（見警訊卷第1 頁）；證人即被害人李獻瑞於警詢時
      亦證稱：73年8月9日下午2時30 分許，歹徒到工廠找楊甘
      露，與老闆發生口角，歹徒就離開，數分鐘後歹徒持武士
      刀侵入殺老闆乙○○，伊當時在旁勸架才招殺傷，歹徒大
      約5、6人等語（見警訊卷第2 頁）；顯見證人乙○○、李
      獻瑞於事發當時並不認識持刀殺傷渠等之人，亦不知行兇
      者之姓名，渠等於警詢中亦未指認被告甲○○係當日行兇
      之歹徒，是證人乙○○、李獻瑞於警詢中之證詞，並無法
      證明被告甲○○涉犯本件犯行。
（二）至證人乙○○於偵查時固證稱：「我不認識謝進同、甲○
      ○，當時只有謝進同進入地下室，甲○○在外面等」、「
      是謝進同擅自進入，我問他，他就兇巴巴地說工廠不能開
      下去了」、「隔沒幾分鐘就來殺我」、「2 人進入一樓，
      其他6人在外把風」、「2人均拿武士刀。他們從地下室上
      來，見到我就朝我頭部、手部砍，並喊讓我死」等語（見
      偵查卷第6至第7頁）；證人李獻瑞於73年9月29日及73年
      10月22日偵查時亦分別證稱：「我看到謝進同拿車床刀要
      殺乙○○，並罵乙○○的母親，我就去勸架，後來他們走
      後，我就去工作，面向牆壁，沒到20分鐘，謝進同拿武士
      刀砍我手臂，我就趕快跑開，他就去殺乙○○。我只認得
      謝進同」、「我見過被告2人2次」等語（見偵查卷第7及
      22頁），證人乙○○、李獻瑞固證稱係被告甲○○與謝進
      同共同砍殺渠等，然當檢察官質以：「（問：何以知道殺
      你的是甲○○、謝進同），證人乙○○答以：「楊甘露說
      殺我的是甲○○、謝進同」等語（見偵查卷第21頁）；「
      （檢察官問：你是否能確定殺你們的是謝進同、甲○○）
      」，證人李獻瑞答以：「是楊甘露告訴我們的，是我們被
      殺住院後，他來看我們，告訴我們的」等語（見偵查卷第
      22頁），顯然證人乙○○、李獻瑞於偵查時之指證被告甲
      ○○涉犯本件犯行，無非係依楊甘露轉述。而觀之證人楊
      甘露於73年8月9日警詢時證稱：「老闆乙○○被人圍殺時
      ，我沒有在現場」、「乙○○被人圍殺是我與人有債務糾
      紛而引起。我的債主謝進同、甲○○來我工作公司找我，
      老闆乙○○不准上班時間內外人來找，說要等時間外來找
      才可以，可能為此而發生爭執。我那時是在地下室工作，
      謝進同私自闖入地下室，被我看見而一起上來，發現老闆
      和謝進同拉拉拖拖在外面，我怕發生事情，將謝進同帶開
      往承德路方向而去，謝進同攔一輛計程車準備離去，我本
      想和謝進同一起送他回福安里延平北路七段，甲○○騎機
      車從後面趕來，謝進同被甲○○載走。我一直害怕他們會
      發生事情，我不放心，我也回公司騎機車趕去福安里住處
      ，沒有多久，公司打電話到我家說老闆乙○○被殺，我趕
      緊騎機車回公司，他們已經不在現場，我才知道出事」等
      語（見警卷第3頁及背面），顯見證人楊甘露僅係第一次
      發生爭執時在場，其後就離開現場，於被害人遭行兇當時
      ，伊並不在現場等情，堪以認定。按證人楊甘露既然案發
      當時不在現場，其並無法證明被害人遭持刀砍殺時被告甲
      ○○有在現場，且證人楊甘露於警詢時亦證稱第一次起爭
      執時，謝進同與乙○○在外拉扯，亦未明指被告甲○○有
      與乙○○發生衝突之情事，自難僅憑其因積欠被告甲○○
      債務，遽以推測之詞認定被告甲○○涉犯本件犯行。從而
      證人楊甘露於事後向證人乙○○、李獻瑞轉述當天參與行
      兇之人有被告甲○○云云，顯係證人楊甘露個人臆測之詞
      ，而非在場目睹之事實，不能採信。
（三）證人乙○○於原審73年11月21日審理時雖亦證稱：案發時
      被告（應係指謝進同）先直闖地下室要拿刀殺伊，後被李
      獻瑞勸走後不久，被告甲○○與謝進同復持武士刀回來砍
      殺李獻瑞及伊等語，惟同日當原審詢問乙○○是否肯定是
      被告甲○○及謝進同殺伊時，乙○○卻稱：伊不認識被告
      ，偵查中檢察官有提示口卡照片，但伊看不清楚（參原審
      73年11月21日審理筆錄）。而檢察官在偵查庭訊問時，僅
      提示謝進同之口卡照片而未曾提示被告甲○○之身分照片
      資料供乙○○指認等情，有偵查卷在卷為憑（見偵卷第21
      頁及第7 頁），足見證人乙○○於原審前開審理時所指訴
      被告甲○○侵入公司與謝進同持刀殺害伊乙節，即有瑕疵
      ，證人乙○○並未能明確指證被告甲○○確曾於案發當日
      有參與本件犯行。且證人乙○○復於原審95年6月20 日審
      理時結證稱：案發當時有很多人，伊看不清楚是誰在砍殺
      ，伊受傷後就暈了，也沒見過在庭之被告甲○○等語，亦
      足見證人乙○○並無法清楚指認被告甲○○涉有本件犯行
      ，是自難憑證人乙○○於原審有瑕疵之證述，遽為不利於
      被告甲○○之證據。另證人李獻瑞於73年10月22日偵查中
      證稱：「（你是否能確定殺你們的是謝進同、甲○○？）
      是楊甘露告訴我們的。是我們被殺住院後，他來看我們告
      訴我們的。」等語（見73年度偵字第671號卷第22 頁）；
      原審73年11月21日審理時證稱：「（問：砍一刀，那是被
      告二人哪一個人砍你？）謝進同。」、「（問：你怎知砍
      你那個人叫謝進同呢？）是事後楊甘露告訴我，我與被告
      二人素不相識，也無發生過糾紛。」等語（見73年度訴字
      第119號卷第29 頁），顯見證人李獻瑞是聽聞楊甘露轉述
      才主觀上認為是被告甲○○所為，其本人並不知悉被告甲
      ○○是否為砍殺其之兇手。是此種轉述他人陳述之說詞，
      則其轉述內容顯非其親自見聞之事實，自難採信。
（四）另查，證人楊甘露於原審95年5月25 日結證證稱：那時，
      我印象中我在永順大理石公司地下室工作，謝進同來找我
      ，我與謝進同一同上來，我看到乙○○說上班時間不要來
      找，下班再來找，就與謝進同爭執，我那時沒有看到甲○
      ○，我有欠謝進同與甲○○錢，後來，我從地下室出來時
      ，看到甲○○在永順大理石公司外面路邊，什麼路我忘記
      了，那時永順大理石公司裡應該沒有其他人，我看乙○○
      與謝進同在爭吵時，我把謝進同帶走，我跟謝進同說這是
      工廠，不要在這裡爭吵等語（見95年度訴緝字第10號卷第
      12頁）。雖與被告於原審供稱當時伊到永順大理石公司找
      楊甘露，後見有人爭吵而離去等語略有不符，然被告並未
      無故侵入永順大理石公司乙節，則為被告甲○○與楊甘露
      2 人雙方供述一致堪認無訛。證人楊甘露復於原審審理時
      結證稱：伊將謝進同帶出公司後，就看見有人騎車將謝進
      同帶走，伊就自行回家，之後就接獲通知其姊夫（即乙○
      ○）被殺等語，足見證人楊甘露於案發時，係在自宅中而
      不在現場，自無從知悉被告甲○○是否有參與本件殺人未
      遂之犯行。縱認楊甘露確曾向李獻瑞告稱係被告與謝進同
      動手砍殺云云，也是楊甘露臆測之詞，而非親眼在場目睹
      之事實，自不能作為認定被告甲○○有參與本件犯行之證
      據。至被害人乙○○、李獻瑞所提出之診斷證明書，僅能
      證明被害人當時有受傷之情事，尚難證明該傷害係被告甲
      ○○所為，亦不能採為被告甲○○犯罪之證據。
（五）至謝進同雖於另案審理時供稱：當時伊和被告甲○○一同
      前往乙○○公司找楊甘露聊天，之後因細故與乙○○發生
      衝突一節，有本院74年度上訴字第3451號刑事判決1 份在
      卷可參，此與被告甲○○於原審審理時供稱：並不認識謝
      進同等語，互核不符。然即使被告甲○○之辯詞並非真實
      ，惟參諸前揭最高法院30年上字第1831號判例見解，苟非
      有積極證據，仍不得遽為被告有罪之認定。經查，原審分
      別於95年5月25 日及6月20 日傳喚、拘提謝進同到庭作證
      ，均傳拘未著，以致無法於原審審理時予被告甲○○對質
      詰問。又經原審調取本案之前開共同被告謝進同之前開案
      件審理卷宗以查明事實，亦因時間久遠業已銷毀，有原審
      公務電話記錄1 份附卷可按。是共同被告謝進同既未到庭
      證述並使被告甲○○有詰問之機會，則案發當日被告甲○
      ○是否與謝進同共同前往上址砍殺乙○○、李獻瑞乙事，
      即有未明。雖然共同被告謝進同所涉之前開案件業經臺灣
      臺北地方法院士林分院74年度訴緝字第8 號、本院74年度
      上訴字第3451號判決，認定本件係謝進同與被告甲○○共
      同所為，謝進同提起上訴後復經最高法院75年度臺上字第
      3601號判決駁回確定，然被告甲○○於前開案件審理時，
      並未到庭答辯及行使自我防禦權，基於罪疑惟輕之法理，
      本院尚難僅憑前案謝進同之判決，即逕認被告甲○○有與
      謝進同共同持刀進入永順大理石公司砍殺乙○○、李獻瑞
      。
七、綜上所述，依公訴人所指之證據並不足認定被告甲○○有參
    與本件犯行。此外，復查無其他積極證據足資認定被告甲○
    ○確有前述殺人未遂、侵入住宅及違反槍砲彈藥刀械管制條
    例第13條第3 款之犯行，揆諸首開法條及判例之見解，其被
    訴犯罪應屬不能證明，原審以並無積極證據足資認定被告有
    公訴意旨所指之犯行，諭知被告無罪，經核並無不合。
八、檢察官上訴意旨以依證人乙○○、李獻瑞於原審偵審中、證
    人楊甘露於警詢之證述，本件同案共犯謝進同於本院74年度
    上訴字第3451號一案陳述，已足以證明被告係當時與謝進同
    共同行兇之人，原判決認事用法均有未洽，指摘原判決不當
    。惟本院依據證人乙○○、李獻瑞、楊甘露上開前後供述意
    旨綜合研判認定，證人楊甘露於案發時，係在自宅中而不在
    現場，從而證人楊甘露於事後向證人乙○○、李獻瑞轉述當
    天參與行兇之人有被告甲○○云云，顯係證人楊甘露個人臆
    測之詞，而非在場目睹之事實，不能採信。又被告甲○○於
    共同被告謝進同上開案件審理時，並未到庭答辯及行使自我
    防禦權，基於罪疑惟輕之法理，本院尚難僅憑前案謝進同之
    判決，即逕認被告甲○○有與謝進同共同持刀進入永順大理
    石公司砍殺乙○○、李獻瑞之犯行，均詳如上述，本件檢察
    官上訴為無理由，應予駁回。
據上論斷，應依刑事訴訟法第368條，判決如主文。
本案經檢察官周誠南到庭執行職務。
中    華    民    國    95    年    10    月    25    日
                    刑事第四庭  審判長法  官  蔡秀雄
                                      法  官  沈宜生
                                      法  官  楊貴志
以上正本證明與原本無異。
檢察官如不服本判決，應於收受送達後十日內向本院提出上訴書
狀，其未敘述上訴之理由者並得於提起上訴後十日內向本院補提
理由書（均須按他造當事人之人數附繕本）。
被告不得上訴。
                                      書記官  顧哲瑜
中    華    民    國    95    年    10    月    26    日


司法院資訊處製作；財團法人民間司法改革基金會備份。
